【裁判字號】    99,台上,5367
【裁判日期】    990826
【裁判案由】    強盜殺人
【裁判全文】
最高法院刑事判決            九十九年度台上字第五三六七號
上  訴  人  甲○○
選任辯護人  邱創舜律師
上列上訴人因強盜殺人案件，不服台灣高等法院中華民國九十九
年六月二十三日第二審更審判決（九十八年度上重更(一)字第五八
號，起訴案號：台灣桃園地方法院檢察署九十六年度偵字第六三
二二、六六七Ｏ號），提起上訴，本院判決如下：
    主  文
上訴駁回。
    理  由
本件原判決認定上訴人甲○○於民國九十六年二月二十二日，攜
帶其數日前所購放置於手提包內非屬槍砲彈藥刀械管制條例管制
之開山刀一把（連同刀柄共長二十至三十公分，尖端尖銳，單面
開鋒，金屬材質），自桃園縣桃園市欲返回苗栗縣苗栗市家中。
於同日十五時許，在桃園市○○路二Ｏ二號附近，攔乘被害人李
應良所駕駛車號五五二—NB營業用計程車，於車程途中，因發現
所攜現金不見，乃基於意圖免除車資之不法利益，引導李應良將
車開往桃園縣八德市○○路附近產業道路僻靜處，隨即自手提包
內取出該開山刀，李應良見狀即表示願給付身上所有現金新台幣
（下同）三千元，哀求勿予加害。甲○○卻未發一言，猶持刀作
勢欲砍李應良，李應良為求自保即徒手抓住開山刀資以抵抗，詎
甲○○竟心生不滿，雖預見所持開山刀係質地堅硬及鋒利之金屬
銳器，持以刺進人體腹部要害，極可能肇生李應良死亡之結果，
仍基於縱李應良因此死亡亦不違背其本意之不確定殺人犯意，持
刀攻擊李應良，於李應良徒手防禦之際，猶使勁朝李應良腹部刺
進，使李應良受有右手前臂四公分、左手手指四公分（深及肌腱
）、左手拇指四點五公分、右手掌一公分之防禦性創傷，另腹部
由右往左、由下往上、由前往後，造成右側第十二肋骨骨折，穿
過腹膜深達結腸及腸黏膜，致腹內出血，腸子外露，以此方法致
使李應良無法抗拒，甲○○抽出開山刀後，即攜帶該刀及手提包
離去，而分文未付車資，嗣並將開山刀及手提包丟入明德水庫。
李應良則由民眾報警送往行政院衛生署桃園醫院（下稱署立桃園
醫院）進行急救，惟術後仍併發外傷性腹膜炎和兩側支氣管肺炎
，因敗血性休克，於同年三月十九日二十三時二十分許不治死亡
。經檢警人員自李應良所駕駛營業小客車採得指紋等犯罪跡證循
線查獲甲○○等情。係以訊據上訴人固坦承於上述時地搭乘李應
良所駕駛計程車，因發現身上未有現款，為意圖免付車資，乃引
導李應良將車開往僻靜產業道路，亮出所攜開山刀之事實。然矢
口否認有犯強盜而故意殺人犯行，辯稱：其取出開山刀，端在嚇
唬李應良以利逃跑，不意李應良竟試圖奪取該刀而發生拉扯，過
程中不知李應良如何受傷等語；上訴人原審辯護人亦為其辯稱：
李應良經送醫治療後，人已清醒並接受警方調查，嗣卻於同年三
月十九日因腹膜炎併發支氣管肺泡肺炎致敗血症休克死亡，其死
亡結果應係就醫期間不當診療所致，與上訴人及李應良間拉扯開
山刀之行為，並無相當因果關係可言。又上訴人罹患精神疾病長
期治療服用藥物，行為時係處於精神障礙或心智缺陷之狀態等詞
。經查：上訴人於前揭時、地攜帶開山刀攔乘李應良所駕計程車
，導引李應良開往僻靜產業道路後持亮該開山刀之情，業據上訴
人供明是日下午，伊在桃園市○○路搭乘李應良之計程車，伊原
說欲往八德方向，約三、四分鐘後，發現身上並無現款，即稱改
往八德大廟，伊有帶刀子，長度約二十至三十公分，刀有拿出來
嚇他，目的是不付車資等語（見偵字第第六六七Ｏ號卷(一)第一三
二頁、一審聲羈第二一三號卷第十三頁、一審卷(一)第四八頁、原
法院更(一)卷第一Ｏ一頁背面），核與證人李應良生前於警詢所證
：伊經上訴人授意將車駕駛至八德市○○路三六Ｏ巷產業道路，
上訴人即持開山刀殺傷伊，伊腹部、雙手均遭砍傷，感覺上訴人
有要致伊於死之意（見偵字第六三二二號卷(一)第二Ｏ至二四頁、
偵字第六六七Ｏ號卷(一)第五八、五九頁）等詞大致相符。而李應
良經送醫發現受有胸腹裂傷併右側第十二肋骨骨折及結腸穿孔、
腹內出血、後腹腔血腫，雙手穿刺傷併肌肉損傷及左手中指屈指
肌腱斷裂之傷勢，延至同年三月十九日晚間，因外傷性腹膜炎併
發支氣管肺泡肺炎，造成敗血性休克死亡之事實，為上訴人所不
爭執（見一審卷(一)第八四頁），復有署立桃園醫院診斷證明書一
紙及病歷、台灣板橋地方法院檢察署相驗屍體證明書、檢驗報告
書，暨李應良屍傷照片在卷可稽（見偵字第六三二二號卷(一)第二
六頁、相字第五四五卷號第七至十三頁、第十五至五二頁、相字
第三八九號卷第五四至八一頁）。參以證人范雪玉於警詢證稱：
當天伊在住家外面，有看到一年輕人，穿全身黑色衣褲（長袖上
衣），當時那位年輕人額頭有流血，該名年輕人即係上訴人等語
（見偵字第六三二二號卷(一)第二七至二九頁）；證人陳有輝於警
詢及偵查中證稱：當日伊看見一部計程車經過，不到二、三秒，
聽到碰撞聲音，看到計程車倒斜在路旁，以為發生車禍，想過去
幫忙，接近時聽到爭吵聲，誤為有小朋友被壓住即迅速打開駕駛
座門，聽到司機喊「搶劫、殺人」，就看到司機整個人倒在副駕
駛座，手舉起來都是血，伊即報警並叫救護車，然後見到上訴人
往稻田走去，身上穿著深色衣服，手上拿手提包和二十幾公分長
之刀子等語（見前揭偵卷第三一、三二頁、偵字第六六七Ｏ號卷
(一)第二一Ｏ至二一二頁）；證人吳民忠於警詢及偵查中亦證稱：
是日下午，伊在八德市○○路三六０巷五二弄內產業道路，有看
見上訴人左手拿一把開山刀，右手拿黑色包包，神色倉惶地往長
興路五二弄方向匆忙離開等語綦詳（見偵字第六三二二號卷(一)第
三四、三五頁、偵字第六六七Ｏ號卷(一)第一九六、一九七頁）。
而李應良係經單面刃銳器刺創造成頭頂下七十四公分、中線上，
入口寬二點五公分，刀經腹膜刺到結腸（縫合破孔）傷及腸和黏
膜，由右往左、由下往上、由前往後，造成腹膜炎；防禦性傷口
：右手前臂外側四公分、左手中指四公分傷及肌腱，指端一公分
割痕、左手拇指四點五公分破皮、右手掌一公分割痕等傷痕，並
據法務部法醫研究所解剖及鑑定報告書(二)外傷證據欄敘明（見相
字第五四五號卷第六四頁），且鑑定人即法務部法醫研究所醫師
孫家棟亦述稱：防禦性傷口即係李應良為防止被兇手刺到，其手
上四個防禦性傷口，通常係防禦二次以上，且依其傷口觀之，右
手前臂傷口不可能為拉扯所造成等情（見原法院更(一)卷第一七一
頁背面），足徵上訴人確有強盜得利之不法意圖，而李應良身上
所受銳器傷，係上訴人執持開山刀刺穿李應良腹部及李應良徒手
抵抗所肇致。再李應良於上開時地遭刺穿腹部傷及結腸暨後腹腔
，致大腸破裂及嚴重後腹腔刺創傷，為證人即署立桃園醫院參與
急救之醫師吳敬堂證述在卷（見一審卷(二)第一三五頁），復有法
務部法醫研究所解剖報告書、署立桃園醫院出院病歷摘要記載後
腹腔損害足資佐憑（見相字第五四五號卷第六五頁、第十六頁出
院診斷欄1）。而依吳敬堂醫師於第一審之證詞，其醫學知識專
長含攝人體腸道傷害領域，是其關於刀刃刺入人體後腹部之深度
，應視個人高矮胖瘦及角度而定，一般人約需十五至二十公分左
右之證言（見一審卷(二)第一三四、一三五、一三八頁），自具相
當可信度，益見上訴人執持開山刀刺入李應良腹腔深度非淺。又
鑑定人孫家棟另陳稱：李應良腹部傷口看起來不像有扭轉過乙情
（見原法院更(一)卷第一七一頁）。然上訴人之加害行為既傷及李
應良後腹腔，顯見用力至猛，其拔刀時縱無扭轉刀刃，亦不影響
其不確定殺人犯意之認定。李應良關於上訴人曾扭轉刀刃後始拔
刀之指訴固與該鑑定意見不符，然衡以刀刃刺入腹部因腹腔產生
壓力，須以適當力道方能順利拔出，李應良瞬間承受利刃深度刺
入後腹部並予拔出之劇痛，誤為被告有扭轉刀刃之行為，要屬個
人表述遽受猛烈痛楚之覺受誤差，其就上訴人拔刀細節之陳述，
雖稍有微疵，然其餘部分證言俱出於親身經歷，核與證人范雪玉
、陳有輝、吳民忠所述情節、醫院病歷及解剖鑑定報告相符，仍
堪採信，殊難僅以上開微疵即全盤否認其餘證言之真實性。按人
體腹部乃滿佈維持生命之內臟器官，屬人身要害，茍持銳利刀刃
穿刺足以致人於死，為一般具通常社會智識經驗者所得預見，上
訴人為具一定社會歷練之成年人，允無不知之理。其主觀上對於
執持刀刃刺入李應良腹部，極可能肇生李應良死亡之結果，既屬
可得預見，竟持開山刀向李應良腹部使力刺入，深達腹腔內部，
造成腹部結腸穿孔，腹內出血，後腹腔血腫，甚至腸子外露之重
大傷勢，具見其有縱令李應良因此身亡亦不違背本意之不確定殺
人故意甚明。所辯係與李應良拉扯不小心劃傷，暨辯護人為其辯
護指稱依上訴人所持開山刀刀把、刀刃及李應良腹部傷痕長度計
算，該開山刀刺入腹部之深度應僅約一點六公分，上訴人若確持
刀猛刺，李應良應不致僅受有上開傷害等詞，均委無可採。次以
李應良因上訴人前揭行為，造成腹部裂傷併右側第十二肋骨骨折
及結腸穿孔，腹內出血，後腹腔血腫之傷害，經送醫急救，由署
立桃園醫院緊急腹部手術及傷口縫合，嗣於手術後因傷重併發腹
膜炎不治死亡，已如上述。經法務部法醫研究所解剖觀察，於切
開李應良頭、胸及腹等部，兩側肋膜腔有膿性積液於右側約三百
公撮，左側約五百公撮，腹腔內有化膿性腹水約二百五十公撮併
沾黏，且胸部部分，肋骨有骨折於右側第十二肋骨，氣管內無異
物，舌尖無出血，舌骨無骨折，而腹部器官位於正常位置，闌尾
仍存在，胰腺有出血等。經由病理檢查結果為：(一)敗血性休克，
源於外傷性腹膜炎和兩側支氣管肺管肺炎；(二)結腸刺創，術後；
(三)單面刃銳器刺創，腹部及防禦性傷，兩側上肢等，經鑑定而研
判，死因係因單面刃銳器腹部刺創傷及結腸穿孔造成外傷性腹膜
炎併發支氣管肺泡敗血性休克死亡，而死亡方式為「他殺」，其
死因與腹部刺創有連續關聯性，非自身疾病造成等情，業據法務
部法醫研究所解剖鑑定無訛，有卷附該所（九六）醫剖字第Ｚ0
00000000號解剖報告書、鑑定書（見相字第389號卷第
五八至六六頁及法醫理字第Ｚ000000000號函（見一審
卷(一)第一八Ｏ頁）暨相驗照片存卷可按（見前揭相卷第七至十三
頁）。是李應良係因被開山刀猛刺而引致「腹部刺創傷及結腸穿
孔，造成外傷性腹膜炎併發兩側支氣管肺泡肺炎」，併發感染，
繼而引致敗血性休克死亡，已臻明確。上訴人原審選任辯護人雖
為其辯護稱：李應良送醫後，原已恢復知覺，並能飲食，接受警
方詢問，其嗣後因敗血症休克死亡，應係醫療疏失所致，與上訴
人之行為無何因果關係可言云云。惟據證人吳敬堂於第一審審理
中另證稱：李應良因腸子外露，將一些器官遮住，外觀上方未見
糞便，其主要受傷部位係大腸破裂及嚴重後腹腔刺創傷，腹部穿
刺傷如合併大腸破裂，糞便出來時污染腹腔就會引起腹膜炎，有
關腹膜炎要看各種情況，曾有至一個月始發生死亡結果等語（見
一審卷(二)第一三二、一三五至一三六頁）；鑑定人孫家棟於原審
復證述：刺到結腸，糞便逸漏會造成腹膜感染，醫師如投以抗生
素及良好之清創，即屬完善診治；況個人體質及菌種差異性很大
，並非每個人均相同等語（見原法院更(一)卷第一七一頁）；可悉
李應良之死亡與其腹部受刺創有持續關聯性，其併發感染為該傷
勢難以避免，非診治醫師所得完全控制，應認與上訴人持開山刀
猛刺行為有相當因果關係甚明。本件經送法務部法醫研究所鑑定
結果，亦同此認定，有該所前開函文及鑑定報告足憑。至辯護人
雖以：被告行為當時，因服用治療精神疾病藥物，處於精神障礙
或心智缺陷之狀態等詞。而被告服用之藥物，確有專注力變差及
短期記憶喪失之副作用，固有行政院國軍退除役官兵輔導委員會
桃園榮民醫院（下稱桃園榮民醫院）九十九年二月一日桃醫醫字
第Ｚ000000000號函可憑（見原法院更(一)卷第一一三、
一一四頁）。然第一審法院依上訴人及其辯護人聲請，將上訴人
送往桃園榮民醫院實施精神鑑定結果，認上訴人除睡眠障礙外，
並無精神疾病，縱其前曾至大千綜合醫院精神科就醫，但並未出
現有任何精神病症狀或任何使其意志力、判斷力喪失之精神病理
，其於案發當時係處於精神正常狀況，並無心神喪失或精神耗弱
情形，有桃園榮民醫院司法精神鑑定報告書一件在卷可按（見一
審卷(一)第二四Ｏ至二四三頁）。復以上訴人於警詢、偵查及審理
中之陳述，除就開山刀刺入李應良腹部係辯稱與李應良拉扯所致
外，其餘就如何起意指示李應良駕車駛至八德市○○路產業道路
，於李應良受傷後逃離現場及丟棄開山刀之情，所陳大致均屬相
合。而依范雪玉警詢證述：當時伊見上訴人神態很自然，並無特
別奇怪等語（見偵字第六三二二號卷(一)第二八頁）；陳有輝偵查
中證稱：上訴人當時比一般人走路速度要快一些，但也不算用跑
的等情（見偵字第六六七Ｏ號卷(一)第二一一頁）、證人吳民忠證
陳：當時伊看見被告一人匆忙往長興路五二弄方向離開之情（見
偵字第六三二二號卷(一)卷第三五頁），綜觀上開證詞，既與上訴
人所陳無何差異。稽諸上訴人於警詢及偵查中均自承：伊對於案
發現場附近情況並不熟悉，有跨過附近社區巷弄內矮牆，再向路
邊雜貨店借水清洗，但商家不借，就先以路邊水龍頭之水將身上
血跡沖洗後，再攔計程車返回福國街家中等情不諱（見前揭偵卷
第十二頁、偵字第六六七Ｏ號卷(一)第一五四、一五五頁及卷(二)第
十一、十二頁），由其尚能清楚記憶並明晰敘述當時逃逸及清洗
血跡過程等細節觀之，足徵上訴人當時意識猶能清晰明辨而無理
解能力減退情事。況依上訴人冀圖免付車資持刀施以強暴致使李
應良不能抗拒，並予以殺害之整體過程以觀，其行為當時對於強
盜殺人之客觀事實已有明確認識，仍決意為之，復於殺人行為完
成後，迅即持刀逃逸，清洗身上血跡並將兇刀丟棄於水庫，以湮
滅證據，顯對其行為後續處置仍具相當理解及反應能力，並未達
因精神障礙致不能辨識行為違法或欠缺辨識能力或其辨識能力顯
著減低之程度，而無寬減其刑之餘地。上開桃園榮民醫院函文，
不足為有利於上訴人之認定。綜上所述，上訴人所辯各詞，俱無
足採，其犯行洵堪認定，為其所憑證據及認定之理由。復對上訴
人否認犯行所辯各節，詳加說明指駁，並敘明上訴人聲請傳喚證
人即其大姊溫培及大千綜合醫院醫師吳恩亮，暨辯護人聲請再
送國立台灣大學附設醫院鑑定其精神狀態，因本件事證已臻明確
，無庸再予傳喚及重予鑑定之旨。因認上訴人既意圖免除債務希
冀獲取不法利益，故意持刀殺人，復於強盜行為實行中驟起殺意
，其強盜、殺害被害人之時間密接，犯罪地點相同，自具有密切
銜接性與關聯性，所為係犯刑法第三百三十二條第一項之犯強盜
而故意殺人罪。第一審判決予以論罪科刑，固非無見；惟上訴人
為免除車資債務，以強暴方法使李應良無法抗拒，進而刺殺李應
良，其行為該當於強盜殺人之結合犯，第一審僅論以殺人罪，且
就李應良所受傷勢，未予明確記載認定；又依法務部法醫研究所
解剖報告書記載，李應良之外傷除上述所載外，其胸部並未遭上
訴人持開山刀砍傷，原審判決事實欄及理由欄均認定李應良受有
胸部裂傷，與卷內資料不符，均有未洽。上訴人上訴否認犯行，
雖無理由，然檢察官上訴執以指摘原判決不當，即屬有據。乃將
第一審科刑判決撤銷，改判適用刑法第三百三十二條第一項規定
，並審酌上訴人素行不端，僅為免除車資而為本件犯行，更恣意
殺害人命，手段兇殘，所為不僅剝奪被害人寶貴生命，且對社會
治安亦造成嚴重危害，犯罪後猶飾詞卸責，惟念其已與被害人家
屬達成和解，履行部分賠償，尚非全無悔意，若經長期監禁加以
教化，非無幡然悔改，重返社會之可能等一切情狀，認應無使其
與社會永久隔離之必要，而量處無期徒刑，並依刑法第三十七條
第一項規定，宣告褫奪公權終身。復以供上訴人犯罪所用之開山
刀一把，雖係上訴人所有，然未扣案，且據其供述業已丟棄於明
德水庫，顯已滅失，爰不為沒收之諭知，經核於法尚無不合。上
訴人上訴意旨略稱：(一)、原判決科刑時，未就刑法第五十七條所
列事項具體審酌，且就伊已與被害人家屬達成和解乙端，漏未斟
酌，有理由不備之違誤。(二)、原判決理由記載：鑑定人孫家棟關
於李應良腹部傷口看起來不像有扭轉過之陳述，係屬專業法醫之
鑑定。然卻又謂：伊之加害行為傷及李應良腹腔，「顯見用力至
猛」等語，與前揭鑑定意見不符，難謂適法。(三)、伊於被害人受
傷毫無抵抗之際，對於被害人身上財物絲毫未取，且當日車資僅
三百二十五元與被害人身上現金三千元相差十倍，足見伊確無強
盜犯意，原判決推論伊持刀作勢，係意在強盜，與事實不符。又
李應良致命之腹部傷，究係伊係先刺入其腹部致車子傾斜而卡在
水溝；抑係車子先傾斜因身體重心不穩刀刃方剌入其身體，此關
乎伊之行為究係殺人或過失傷害（致死），原審未予釐清論明，
同屬理由欠備。(四)、李應良死亡最主要因素在於「腹膜炎」，而
依吳敬堂醫師證詞，李應良送醫後，其大腸外露業經施以「腹部
探查」手術，腹腔創傷亦作處理等節觀之，其糞便應不會積留體
內污染腹腔，進而引起腹膜炎造成敗血性休克死亡結果；況據法
務部法醫研究所解剖報告書記載：李應良送醫後，曾因腹部血腫
，第四腰椎動脈有假性動脈瘤，而進行血管栓塞術乙端，可見其
係因自身假性動脈瘤進行血管栓塞術，因醫院醫療過失而感染細
菌，導致敗血性休克死亡。其死亡與伊之行為應無因果關係。原
審未予詳查，遽行判斷，併有調查職責未盡之可議。(五)、原判決
理由一方面說明鑑定人孫家棟就本件刺傷行為，無法為充足之「
鑑定及說明」，卻又引用其在法醫研究所出具之鑑定報告書資為
論斷依據，洵屬理由矛盾云云。惟按證據之取捨、證明力之判斷
與事實之認定，乃事實審法院得自由裁量判斷之職權，此項職權
之行使，如未違背客觀存在之經驗法則或論理法則，即無違法可
言，自不容當事人任憑己意，異持評價，指摘為違法。而證人之
證言前後雖未盡相符，然原審本於審理所得心證，就其證言之一
部認確實可信予以採取，亦非法所不許。又刑事訴訟法第三百七
十九條第十款所稱應於審判期日調查之證據，係指與待證事實具
有重要關係，客觀上認有調查之必要性，為認定事實、適用法律
之基礎者而言；如事實已臻明確，當毋庸為無益之調查；若調查
途徑已窮，即已盡力，均難認有調查證據未盡職責之違法情形存
在。原審綜合前開各直接、間接證據而為判斷，取捨證據、認定
事實，並於判決內詳加說明其理由、指駁上訴人所辯不足採之依
據，咸未違背客觀存在之經驗法則或論理法則；且依鑑定人孫家
棟所述：本件事發至李應良死亡止，歷經二十餘日，期間經過醫
師處理，於相驗解剖時，就有關上訴人持刀刺入李應良腹腔之深
度，不可能丈量等詞，認該鑑定人就李應良腹腔刺傷深度部分，
客觀上無法為完足之鑑定及說明，然就其餘鑑定部分，綜合其他
事證，認其具備專門知識經驗，係本諸專業提供判斷意見，而資
為論罪基礎，已詳述其取捨之心證理由，復載明如何之證據已盡
調查能事，其餘則因事證已臻明確，毋庸贅行查證，經核並無違
誤。被告上訴意旨(二)至(五)置原判決已明白論斷之事項於不顧，仍
執其在事實審相同之辯解或主張，而為事實上之爭辯，或任指其
有判決理由不備及證據調查職責未盡之違法，殊無可取。又量刑
之輕重，原屬實體法上賦予法院自由裁量之職權，苟其量刑已以
行為人之責任為基礎，並斟酌刑法第五十七條各款所列情形，在
法定刑度之內予以裁量，而無濫權情形，即無違法可言，不容任
意指摘為違法、失當。原判決關於上訴人科刑部分，業於理由內
具體說明其斟酌關於上訴人犯罪之動機、目的、手段、犯罪所生
損害、犯罪後態度及已與被害人家屬達成和解等刑法第五十七條
所列各款事項而為刑之量定理由，既無逾越法定範圍，亦難認有
明顯濫權倚重情事，上訴意旨(一)就原審前揭刑罰裁量權之行使，
泛言爭執，核非有理由。綜上所述，應認本件上訴為無理由，予
以駁回。
據上論結，應依刑事訴訟法第三百九十六條第一項，判決如主文。
中    華    民    國  九十九  年    八    月  二十六  日
                      最高法院刑事第八庭
                          審判長法官  洪  文  章
                                法官  王  居  財
                                法官  郭  毓  洲
                                法官  黃  梅  月
                                法官  邱  同  印
本件正本證明與原本無異
                                      書  記  官
中    華    民    國  九十九  年    八    月   三十   日
                                                    ｄ
附錄論罪科刑法條
刑法第三百三十二條第一項：
犯強盜罪而故意殺人者，處死刑或無期徒刑。

司法院資訊處製作；財團法人民間司法改革基金會備份。
